臺灣高等法院高雄分院刑事判決　　　　　九十一年度上訴字第五八號
　　上訴人
　　即被告　甲○○
　　選任辯護人　謝曜焜
右上訴人因偽造文書案件，不服臺灣澎湖地方法院九十一年度訴字第二號中華民國九
十一年二月二十六日第一審判決（起訴案號：臺灣澎湖地方法院檢察署九十年度偵字
第九號），提起上訴，本院判決如左：
      主      文
原判決撤銷。
甲○○無罪。
      理      由
一、公訴意旨以：甲○○於民國（下同）八十年間，欲重建其位於澎湖縣湖西鄉潭邊
    村三十一號之住宅時，發現上開房屋之坐落基地有部分土地為澎湖縣湖西鄉潭邊
    村六五七地號之土地（下稱六五七號土地）其所有權人為澎湖縣湖西鄉潭邊村三
    十號之澎湖縣湖西鄉潭邊水仙宮（下稱水仙宮），因甲○○之房屋與水仙宮所有
    上開地號之部分土地重疊，無法原地重建，經提請水仙宮，於同年八月十四日召
    開之水仙宮信徒大會討論後，考量水仙宮日後重建所需土地，及避免相鄰之四戶
    居民房屋因佔用他人土地遭拆除致影響民生，水仙宮信徒大會乃決議，依甲○○
    之房屋與水仙宮所有上開土地重疊部分，分割水仙宮所有之上開土地，將該重疊
    分割部分移轉所有權予甲○○，以便甲○○能原地重建。未料，甲○○明知上情
    ，竟意圖為自己之不法所有，違反上開信徒大會決議內容，利用信徒陳張寶等十
    九人（含甲○○為二十人，下同）已蓋用印文之立同意書人名冊，由其子陳秉文
    製作澎湖縣湖西鄉潭邊村水仙宮土地處分同意書（已因同一事實，經告訴人向台
    灣澎湖地方法院提起自訴，並於上開同意書之同意處分面積欄中填載「依地政事
    務所複丈之實際面積為準」，附於信徒陳張寶等十九人已蓋用印文之立同意書人
    名冊前，以此詐術偽造澎湖縣湖西鄉潭邊村水仙宮土地處分同意書，待八十年九
    月四日，澎湖地政事務所測量人員至上開土地現場測量時，甲○○復單獨到場指
    明以附圖之Ｂ線為分割線，並持前向水仙宮管理人陳張寶拿取之水仙宮及陳張寶
    之印章蓋用於澎湖縣澎湖地政事務所土地複丈圖及面積計算表之「所有權人認定
    蓋章欄」，並委託不知情之林璘美蓋用水仙宮及陳張寶之上開印章於土地標示變
    更及所有權移轉登記申請書等文件上，由林璘美為代理人，據以向澎湖地政事務
    所辦理將水仙宮所有之上開六五七地號土地分割出同段六五七之一地號土地之分
    割登記，及將上開分割出之六五七之一地號之土地所有權移轉登記於甲○○名下
    ，足生損害於水仙宮、水仙宮上開信徒及澎湖縣澎湖地政事務所。案經歐祖遺、
    歐祖協、趙其可、趙金定、歐天民、歐宗潢、歐天誥、趙石盛、趙丁參、陳張寶
    、歐武順等十一人告訴偵辦，因認甲○○不無涉犯刑法第二百十六條、第二百十
    條、第三百三十九條第一項之行使偽造私文書及詐欺取財罪嫌，二罪有想像競合
    之關係，應從一重以行使偽造私文書罪處斷云云。
二、按犯罪事實應依證據認定之，無證據不得推定其犯罪事實；又不能證明被告犯罪
    者，應諭知無罪之判決，刑事訴訟法第一百五十四條、第三百零一條第一項分別
    定有明文，又認定不利於被告之事實，須依積極證據，苟積極證據不足為利於被
    告事實之認定時，即應為有利於被告之認定，更不須有何有利之證據（最高法院
    三十年上字第八一六號判例參照）。另事實之認定，應憑證據，如未能發現相當
    之證據，或不足以證明，自不得以推測或擬制之方法，以為裁判之基礎（最高法
    院四十年台上字第八六號判例參照）。再告訴人之告訴，本以使被告受刑事訴追
    為目的，故其陳述是否與事實相符，自應調查其他證據，以資審認，苟其所為攻
    擊之詞，尚有瑕疵，則在此瑕疵未予究明前，即不能遽採為斷罪之基礎。又按刑
    法第二百十條之偽造文書，以無制作權之人冒用他人名義而制作該文書為要件之
    一，如果行為人基於他人授權委託，即不能謂無制作權，自不成立該罪，又偽造
    文書罪之成立，不僅作成之名義人須出於虛或假冒，即文書之內容亦必出於虛
    構，始負偽造責任（最高法院四十七年台上字第二二六號、二十年上字第一０五
    ０號判例參照）。
三、公訴人認定被告甲○○有右開偽造文書及詐欺之犯行，係以證人許武智、陳宇彤
    （原名陳江雲、八十五年二月十三日改名）均證稱水仙宮信徒大會僅同意被告房
    屋佔用水仙宮土地部分分割予被告，並不包括巷道部分屬實，而土地處分同意書
    係由被告之子陳秉文製作，亦據陳秉文陳明在卷，復有上開同意書，澎湖縣澎湖
    地政事務所土地複丈圖及面積計算表，土地登記申請書在卷可考等情，為其論據
    。被告甲○○經本院傳喚未據到庭，惟其於檢察官偵查及於原審審理時均堅決否
    認有右開偽造文書及詐欺犯行，辯稱：伊係依水仙宮信徒大會決議據實辦理，且
    伊雖取得分割出之六五七之一號土地，但亦將相同之面積贈與移轉登記予住宅西
    向相鄰之住戶，伊之土地面積並未增加云云。
四、經查被告甲○○所有坐落澎湖縣湖西鄉○○段第六六０地號面積二八六平方公尺
    土地，其上建有門牌號碼湖西鄉潭邊村三十一號房屋，該屋屬百年老屋，被告於
    八十年間將其住宅拆除重建，經土地鑑界，發現其住宅坐落之土地，竟有一部分
    屬東邊隔鄰之水仙宮所有六五七號土地，而西鄰陳張寶同段六六一號土地上之房
    屋亦有一部分占用甲○○之六六０號土地，陳張寶西鄰之三間房屋亦有此重疊情
    況，此顯係日據時代地政機關繪製地籍圖有誤所致，使被告無法原地重建新宅，
    為謀解決，經提請水仙宮於同年八月十四日由村長許武智主持右開水仙宮信徒大
    會討論後，考量土地使用現況，並避免同樣因地籍錯誤而相互占用土地之被告西
    鄰之四戶住宅遭拆除致影響民生，水仙宮信徒大會乃決議將水仙宮土地辦理分割
    ，贈與重疊部分予甲○○俾符合實際情形，即由水仙宮管理人陳張寶將水仙宮及
    其私人印章交予被告甲○○、陳秉文父子，授權被告父子辦理水仙宮將土地分割
    一部分予被告及移轉登記等事宜，被告遂得以在原地重建房屋，此後雙方即相安
    無事；迨至八十九年間，水仙宮欲拆除改建，向地政事務所申領土地謄本及地籍
    圖，發現水仙宮與被告住宅間原屬水仙宮所有之巷道土地，於被告父子辦理水仙
    宮之六五七號土地分割出六五七之一地號贈與被告時，竟連同未重疊之巷道土地
    二十四平方公尺（約七坪）亦一併劃歸被告所有，使水仙宮因建蔽率關係，必需
    縮小面積，無法按原地基改建，要求被告父子將巷道土地歸還，被告父子則以分
    割調整後其土地面積與原來所有權狀所載之面積相同，拒不歸還，經澎湖縣湖西
    鄉調解委員會調解不成立，乃衍生糾紛，此紛爭之緣起，為被告及告訴人雙方所
    不爭執；茲所應探究者，乃兩造贈與契約意思表示之範圍為何﹖被告雖陳稱：水
    仙宮信徒大會中，經充分討論，主席即村長許武智乃明確宣示按照原地址以空心
    磚牆為界線來分割，並提交信徒表決，獲得半數以上同意通過，而許武智所說之
    空心磚牆係指水仙宮於六十一改建時沿水仙宮邊緣所圍起者云云；而告訴人及許
    武智則否認在信徒大會中有宣示要以水仙宮所圍之空心磚牆為界分割，並稱被告
    之住宅原亦圍有空心磚牆，如有說空心磚牆，亦係指被告住宅之空心磚牆等語。
    被告之子陳秉文又陳稱：當時伊家為了重建已經拆除，那有空心磚牆存在，所指
    應係水仙宮的等語。經本院勘驗陳秉文提出信徒大會時所錄之錄影帶，錄影帶之
    影像呈現許武智於付諸表決時，係宣示稱：甲○○的房屋重疊到水仙宮的房屋，
    現在要解決，是不是土地要割給他，贊成以照原來的，現時我們圍的空心磚牆為
    界，同意的人請舉手。而被告甲○○坐在村長許武智右邊插嘴說：「照原形！」
    但未錄到其臉部影像，有看到其參與表決舉手之背影，地政事務所之人員亦有在
    場，隨後錄影鏡頭來到水仙宮及被告住宅前，被告父子、陳張寶、地政人員等多
    人在場，似在討論界址，陳張寶面對著海的方向（即屋前南邊方向）指說：以這
    一道牆為界等情，有本院九十一年八月十九日及十月八日勘驗筆錄可憑（見陳秉
    文被訴偽造文書等案本院九十一年上訴字第五八一號卷）。按水仙宮前面沿西側
    建築邊線確有一道空心磚矮牆，此有被告提出之照片可證，然被告屋前於房屋拆
    除前亦圍有空心磚矮牆，房屋拆除後，仍留有牆痕，此為被告之子陳秉文所不否
    認，則分割贈與土地之界限，究係以水仙宮之空心磚矮牆或係以被告屋前之空心
    磚矮牆為準，雙方各執一詞，而在水仙宮信徒大會上，主席許武智所宣示之語意
    又屬含糊不清，如就其所云：「照原來我們所圍的：：：」，似指水仙宮所圍的
    空心磚牆，但甲○○又云：「照原形」，則又似指照其原來房屋所坐落之地基為
    準，然就被告之子陳秉文記載之八十年八月十四日召開之澎湖縣湖西鄉水仙宮全
    村信徒大會會議紀錄觀之，其中主席許武智報告：「：：：茲因本村村民甲○○
    先生百年老屋重建，經鑑界發現土地與本村水仙宮有重疊情形，為解決此一問題
    ：：：」，甲○○提案討論「為本村水仙宮潭邊段六五七地號與村民甲○○六六
    ０號土地發生重疊問題應如何處理﹖說明：：：今因老屋重建，經鑑界乃發現重
    疊現象：：：：請村民體讓實情來同意辦理分割」，陳江雲發言「分割水仙宮的
    土地仍持現狀並無改變」，已明確記載討論辦理分割移轉之土地僅限於被告房屋
    實際坐落之土地與水仙宮所有之六五七號土地有所重疊之部分，至嗣經同案被告
    甲○○指界分割增加之二十四平方公尺土地（即供巷道使用之土地），於分割前
    依地籍圖所載，本屬水仙宮所有，尚無與甲○○之房屋、土地重疊之問題，自無
    一併於該信徒大會中討論之可能，況依被告甲○○所指地界往南向延伸之結果，
    水仙宮屋頂上之燕尾將有部分占用現有巷道，此有甲○○所提之照片附於原審法
    院九十一年訴字第二號卷宗及測量成果圖附於原審法院八十九年馬小字第一五號
    （二審案號：九十年簡上字第五號）民事卷宗足參，衡情水仙宮豈有因單純贈與
    甲○○土地反致變成自身占用他人土地而甘受不利益之理﹖是水仙宮僅同意六五
    七號土地以被告甲○○上開房屋之東向建築線為界，與上開房屋實際坐落之土地
    重疊部分，分割後移轉所有權予被告，尚不及於被告指界分割增加之二十四平方
    尺土地部分，應堪認定。
五、被告父子於辦理土地分割及土地指界時，將原屬水仙宮土地並未重疊之巷道面積
    二十四平方公尺，劃歸被告所有，並移轉登記完畢之事實，因為被告供承不諱，
    並有原審向澎湖縣政府調閱之辦理土地分割及移轉登記之全部資料在卷可稽，茲
    所應審究者，厥為被告有無偽造文書及詐欺之犯意。查水仙宮信徒大會於作成表
    決時，主席許武智之宣示及嗣後該水仙宮管理人陳張寶與地政人員及被告父子等
    人在水仙宮前討論界址時之指陳，所指之磚牆，究何所指，並不明確，已如前述
    ，且依卷附之相關土地謄本資料，被告所有之六六０號土地面積原有二八六平方
    公尺，西鄰陳張寶所有房屋坐落之其與他人共有之六六０─二號土地，有一四九
    平方公尺與甲○○之土地重疊，被告之房屋所坐落之土地則與東鄰之水仙宮六五
    七號土地有一三六平方公尺之重疊，辦理分割時，被告乃將其土地分割一三六平
    方公尺予陳張寶等人，而其由水仙宮贈與之土地亦恰為一三六平方公尺，被告之
    土地並未增加（雖其另由宗親陳周宋贈與屋後之土地七平公方尺，故其現有土地
    共有二九三平方公尺，但此七平方公尺土地與本案無關），若謂被告明知上開面
    積二十四平方公尺之水仙宮巷道依信徒大會之決議並不在贈與範圍內，即水仙宮
    僅應贈與被告一一二平方公尺（136-24=112），則被告大可不必贈與西鄰之陳張
    寶等人一三六平方公尺之土地，而僅贈與一一二平方公尺，始符公平，此亦為原
    審法院八十九年度馬小字第一五號民事返還土地事件判決所認定，有該判決書附
    於陳秉文被訴偽造文書等案原審卷可參，由此足見被告係對於水仙宮贈與土地之
    範圍有所誤認，應無意圖不法所有詐取土地之犯意。
六、次查告訴人所指被告偽造之「土地處分同意書」，乃係水仙宮信徒大會決議分割
    部分土地贈與被告後，由被告之子陳秉文造冊交由水仙宮信徒十九人蓋章者，其
    目的因係在確認該次會議之決議事項，然信徒等在其上之簽章本即含有同意移轉
    水仙宮所有六五七號土地之一部分予被告之意思，此由前開會議紀錄中所載信徒
    歐順東之發言：「本案若辦理分割，是否需要全體村民蓋章同意，方能生效」，
    即可證明信徒在同意書人名冊上簽名蓋章之用意，係表示同意分割水仙宮部分土
    地面積予被告，而水仙宮既將土地分割事宜委託被告父子辦理，則被告以水仙宮
    及告訴人等信徒之名義制作土地處分同意書並附上名冊，即無冒用名義可言。況
    被告係因辦理土地分割及移轉登記手續時，法令規定須由信徒出具土地處分同意
    書，被告之子陳秉文始依澎湖縣政府民政局提供之土地處分同意書範本書寫土地
    處分同意書，此情業據陳秉文供明在卷，並經證人即澎湖地政事務所人員廖瑞強
    於陳秉文被訴偽造文書等案原審審理時證述該範本應係澎湖縣政府民政局提供屬
    實，而土地處分同意書上有「立同意書人」欄，應由水仙宮管理人及信徒蓋章，
    依前所述，水仙宮信徒大會既已決議分割部分土地移轉予被告，且各信徒已簽章
    同意並委託被告父子辦理手續，則被告本於渠等之授權，將該造冊之同意書人名
    冊附於土地處分同意書上提出申請，其主觀上應無偽造文書之故意，客觀上亦無
    假冒信徒名義之偽造行為可言；且該處分土地同意書既係分割水仙宮土地之必要
    文件，陳秉文又係依照民政局人員提供之範本所書就，而其上之「同意處分面積
    欄」陳秉文復未載明面積數，僅簡略記載「依地政事務所複丈之實際面積為準」
    ，此並無悖於前開信徒大會所為「分割部分土地予甲○○」之決議及上開同意書
    上各簽章人之本意，亦即被告父子所制作之土地處分同意書尚無虛偽之處，縱被
    告於制作處分土地同意書時，未再告知水仙宮信徒，然被告既在信徒概括授權範
    圍內為之，即與「無權制作之偽造」行為有間。至告訴人雖又指稱：水仙宮管理
    人陳張寶於土地指界時並未到場，被告顯係故意不讓陳張寶到場而有不法之意圖
    云云。然陳張寶於指界時究竟有無到場，證人即地政事務人員廖瑞強前後所供，
    或稱：應該是水仙宮人的人也有到場，否則我們無法判斷如何分割等語（見原審
    卷第一０四頁），或稱：陳張寶有無在場我不記得了等語（見陳秉文案原審卷續
    (一)第二七頁），並不相符，已難以認定；然觀諸卷附之水仙宮土地複丈申請書，
    水仙宮確有於八十年八月二十二日之土地定期複丈通知書上蓋章，則陳張寶有接
    到複丈指界之通知，應無疑義，尚難認被告有故意不讓陳張寶於指界時到場之行
    為，且陳張寶既已授權被告父子辦理土地分割移轉事宜，其於地政事務所人員及
    被告父子在場討論分割土地界時，又已聲稱：以這一道牆為界等語，既如前述，
    則縱其於指界時未到場，而被告父子對於分割之界限因誤認而有錯指，亦不能執
    此即認為被告有詐欺不法之意圖及使公務員為不實登記之犯意。
七、綜上所述，並無確切之證據足證被告甲○○有偽造文書及詐欺之犯行，原審未予
    詳察，遽予論罪科刑，自有未洽，被告上訴否認犯罪，而指摘原判決不當，非無
    理由，應由本院將原判決撤銷，諭知被告無罪。
八、被告經合法傳喚，無正當理由不到庭，爰不待其陳述，逕行判決。
據上論斷，應依刑事訴訟法第三百六十九條第一項前段、第三百六十四條、第三百零
一條第一項、第三百七十一條，判決如主文。
本案經檢察官陳新慶到庭執行職務。
中    華    民    國     九十一     年       十       月     十五       日
                              臺灣高等法院高雄分院刑事第四庭
                                  審判長法官  蕭權閔
                                        法官  李嘉興
                                     法官  陳吉雄
右正本證明與原本無異。
如不服本判決應於收受本判決後十日內向本院提出上訴書狀，其未述上訴理由者，
並得於提起上訴後十日內向本院補提理由書狀（均須按他造當事人之人數附繕本)「
切勿逕送上級法院」。
                                      書記官  黎  珍
中    華    民    國     九十一     年       十       月     十  七     日
                                                                        Ｆ
